【裁判字號】    94,上易,312
【裁判日期】    951031
【裁判案由】    回復原狀等
【裁判全文】
臺灣高等法院臺中分院民事判決  94年度上易字第312號
上  訴  人
即被上訴人  甲○○
訴訟代理人  林基豐律師
被  上訴人
即  上訴人  乙○○
訴訟代理人  丙○○
上列當事人間請求回復原狀等事件，兩造對於民國94年6月30日
台灣台中地方法院93年度訴字第2202號第一審判決各自提起上訴
，本院於95年10月18日辯論終結，判決如下：
    主  文
兩造上訴均駁回。
第二審訴訟費用由兩造各自負擔。
    事  實  及  理  由
一、上訴人即被上訴人甲○○（以下稱上訴人甲○○）起訴主張
    ：伊於民國（下同）93年3月間向訴外人陳緯買受系爭台中
    縣石岡鄉○○○段219地號土地，及坐落其上之台中縣石岡
    鄉○○○段第39建號（門牌號碼石岡鄉○○路1080號）房屋
    ，並居住其內。對造上訴人即被上訴人乙○○（以下稱上訴
    人乙○○）為鄰地即同地段第218地號、第220地號、第221
    地號土地及第37建號房屋之所有人，竟於93年7月13日在其
    所有之第218地號土地上緊靠伊房屋一樓大門之出入口處，
    強行雇工在如原審判決附圖Ａ─Ｂ─Ｃ所示處設置烤漆板圍
    籬，而阻擋伊從大門口通行第218地號土地上之既成道路至
    石岡鄉○○路，又上訴人乙○○並有容忍上訴人甲○○通行
    第218地號如原審判決附圖218Ａ001、Ａ002部分之土地。上
    訴人乙○○在伊建物大門前設置烤漆板圍籬，造成無法經由
    大門自由出入社區○○○道路，侵害伊通行權之行使，係屬
    權利濫用。爰依侵權行為損害賠償請求權及民法第787條所
    定鄰地通行權之規定，求為判命上訴人乙○○拆除原審判決
    附圖Ａ─Ｂ─Ｃ所示之圍籬；容忍上訴人甲○○就附圖218
    Ａ001、Ａ002之部分為通行；並令賠償無法使用房屋之損失
    新台幣（以下同）60,000元（自93年7月13日以每月20,000
    計），及自93年10月14日起至拆除前開烤漆板之日止，按月
    給付20,000元；並賠償因設置圍牆而自由權遭侵害之非財產
    上損害賠償500,000元之判決。原審判令上訴人乙○○應將
    台中縣石岡鄉○○○段第二一八地號土地上如原審判決附圖
    所示Ａ─Ｂ─Ｃ部分之烤漆板拆除。上訴人乙○○應給付九
    千元，並自民國九十三年十月十四日起至拆除前項烤漆板之
    日止，按月給付三千元。並駁回上訴人甲○○其餘之訴，兩
    造各就其敗訴部分提起上訴，上訴人甲○○上訴聲明：(一)原
    判決不利於上訴人部分均廢棄；(二)被上訴人應再給付上訴人
    新台幣55萬1000元整並自94年11月1日起至清償日止按年息
    百分之五計算之利息；(三)訴訟費用由被上訴人負擔；(四)上訴
    人願供擔保，請准宣告假執行。
二、上訴人乙○○則以：伊於92年11月11日因法院拍賣拍定取得
    台中縣石岡鄉○○○段第220地號、第221地號、第218地號
    土地及第37建號、第384建號房屋（門牌號碼台中縣石岡鄉
    ○○路1078之1號）。其後上訴人甲○○知悉同地段第220地
    號土地上之圍牆為伊所有，在未經伊同意之情形下，上訴人
    甲○○竟擅自打除該面圍牆，並於伊所有之土地上灌注鋼筋
    混凝土鋪面，與上訴人甲○○所有之第219地號土地東南側
    之巷道連接，作為通行之用。又上訴人甲○○所有之房屋西
    北側地上一層外牆面往內60公分之範圍，係建在伊所有之第
    218地號土地上，地上二層西北側外緣距現有巷道尚有85公
    分，亦即上訴人甲○○所有之第219地號土地西北側並未與
    現有巷道相鄰，伊亦未曾同意上訴人甲○○使用第218地號
    土地，更況上訴人甲○○所有之房屋得以東南向之通路自由
    進出，伊在不影響上訴人甲○○權益之前提下，於第218地
    號土地上搭建圍籬，與民法第765條之規定並不違背。又上
    訴人甲○○應依建築法第25條、第26條第1項、建築基地法
    定空地分割辦法及建築技術規則，依法請領建築執照建造，
    如因此造成建築物通風、採光問題，應依建築法第26條第2
    項規定處理。而上訴人甲○○於買受台中縣石岡鄉○○○段
    39建號、門牌號碼為台中縣石岡鄉○○路1080號建物時，本
    應對該建物之座落位置、有無越界建築及房屋之周圍環境（
    如日照、通風、採光等）有所知悉，如上訴人甲○○因該建
    物因前述原因而自認權益受有損害，應屬買賣當時上訴人甲
    ○○與出賣人陳緯間買賣契約行為，而與伊本人無涉，故伊
    於所有之地號218土地上，搭建簡易圍籬自無違法亦無故意
    以善良風俗之方法加損害於他人者而言。另上訴人甲○○所
    有之建物既已越界建築侵害伊所有權，是伊未將圍籬設置於
    同段第218地號及第219地號土地界址上，乃因上訴人甲○○
    違法之侵權行為所致等語資為抗辯。上訴人上訴聲明：(一)原
    判決廢棄；(二)被上訴人在第一審之訴及假執行之聲請均駁回
    ；(三)第一、二審訴訟費用由被上訴人負擔。
三、以下之事實為兩造所不爭，本院採為判決之基礎：
  (一)上訴人甲○○於93年3月間買受坐落台中縣石岡鄉○○○段
    219地號之土地及其上台中縣石岡鄉○○○段第39建號、門
    牌號碼台中縣石岡鄉○○路1080號之建物，並於同年4月12
    日移轉登記完竣。
  (二)上訴人乙○○於92年11月11日因法院拍賣拍定取得台中縣石
    岡鄉○○○段第218地號土地及其上同段第37號物、門牌號
    碼為台中縣石岡鄉○○路1078之1號之建物，並於92年12月9
    日完成所有權移轉登記。
  (三)台中縣政府於74年11月25五日經黃欽木之申請，核發「據黃
    欽木先生申請核發石岡鄉○○○段163之2（即是系爭第218
    地號土地）、163之5地號土地既成道路證明乙案，經會同各
    有關單位派員勘查結果，已為既成道路無訛」之證明書。
  (四)上訴人乙○○於93年7月13日，在附圖Ａ─Ｂ─Ｃ處雇工設
    置烤漆板圍籬。
  (五)上訴人甲○○所有之上開土地及房屋、鄰地之使用現狀如93
    年12月20原審法院勘驗筆錄、東勢地政事務所測量成果圖及
    現場照片所示。
  (六)台中縣石岡鄉○○路1080號房屋之課稅現值為1,072,900元
    ，石岡鄉○○○段第219地號土地申報地價每平方公尺新台
    幣1,360元整，以138.88平方公尺計算，合計188,876.8元。
四、上訴人甲○○與上訴人乙○○兩造分別就原審判決關於未予
    認可上訴人甲○○受有人身自由權損害之請求與上訴人乙○
    ○於其所有系爭第218地號土地上搭建圍籬確有構成他人權
    利侵害之見解，提起上訴。為此玆陳理由如下：
  (一)因故意或過失，不法侵害他人之權利者，負損害賠償責任。
    故意以背於善良風俗之方法，加損害於他人者亦同，民法第
    184條第1項定有明文。本件上訴人乙○○雖自陳其於本院言
    詞辯論終結前即94年10月23日，業已拆除系爭第218地號土
    地上之圍籬（見本院卷第37頁），上訴人甲○○亦有陳報附
    卷（見本院卷第39頁），上訴人乙○○縱辯稱其僅於自已所
    有土地上搭建圍籬，並未越界，惟本院仍以為上訴人乙○○
    之行為具有違法性，應負侵權行為損害賠償責任，因：
    1.按房屋如欲提供舒適之居住功能，除水電、衛生、對外通
      道等設備外，尚須有良好之採光、通風等條件相配合。查
      上訴人乙○○先前所設置之圍籬緊緊包覆住上訴人甲○○
      房屋大門，除妨礙房屋之對外聯絡之外（上訴人甲○○對
      附圖所示218A1、218A2部分），對於上訴人甲○○房屋之
      採光、通風均屬有礙，影響上訴人甲○○房屋之使用，至
      為明顯（見原審卷第78頁照片），係屬故意對於上訴人甲
      ○○房屋所有權之侵害並無疑義。上訴人乙○○雖以原審
      判決附圖所示Ａ─Ｂ─Ｃ之圍籬所在之位置之第218地號
      土地為其所有，而按民法第765條規定：「所有人，於法
      令限制之範圍內，得自由使用、收益、處分其所有物，並
      排除他人之干涉」，上訴人乙○○於自己之土地上設置圍
      籬，當屬法律上行使權利之正當行為，而不具有違法性，
      亦不構成民事上之侵權行為責任等語置辯，然就本案言，
      乃涉及上訴人甲○○財產權保護與上訴人乙○○自由行使
      權利之衝突，於此衝突下，法院對於上訴人甲○○一方權
      利當負有保護不足之禁止，而相對於另一上訴人乙○○權
      利則負有侵害過度禁止之憲法上職責，是上訴人乙○○所
      為行為，是否具備違法性，當基於利益權衡以為論。
    2.是按圍籬之作用，在於區隔土地界址，或安全防閑，通常
      係設於界址之上。本件原審判決附圖Ａ─Ｂ─Ｃ所示之圍
      籬並非設在第218地號及第219地號之界址處，而係緊緊包
      覆在上訴人甲○○大門之上，圍籬之內（往第219地號土
      地方向）為上訴人甲○○之房屋，圍籬之外則連通於既成
      道路，既無標示土地界址之功能，也沒有無安全防閑之作
      用，其用途在於圍堵上訴人甲○○自其房屋通往既成道路
      至為明顯，惟影響所及上訴人甲○○整體房屋之採光、通
      風均受影響。按上訴人甲○○房屋前方之第218地號土地
      ，部分為上訴人甲○○之房屋所占用，部分則為既成道路
      ，依該土地之現狀上訴人乙○○並未作何使用，上開圍籬
      之設置，即使有排除上訴人甲○○在218地號通行之作用
      ，但對上訴人乙○○利益極小，對上訴人甲○○而言則是
      房屋採光、通風等均受影響，並損及整體房屋使用之效益
      ，係以損害他人為其主要目的，核屬權利濫用之行為，依
      法不受保護。
    3.上訴人甲○○之房屋越界占用第218地號土地，此為兩造
      所不爭，按上訴人甲○○之房屋除越界建築之部分外，尚
      有大部分係建在自已所有之第219地號土地上。如果上訴
      人乙○○認有必要，儘可就前述越界建築之部分訴請拆屋
      還地，以回復越界建築前之原狀；包覆上訴人甲○○房屋
      大門之圍籬即使兼有排除上訴人甲○○通行第218地號土
      地之作用，但同時造成未越界部分之房屋通風、採光機能
      受損，再者，亦無法達成排除越界建築之目的，上訴人乙
      ○○所採用排除侵害之手段顯已逾越必要及合理之程度。
    4.上訴人甲○○之房屋越界占用第218號土地由來已久，並
      非急於星火之現時不法侵害，當無准由上訴人乙○○逕將
      上訴人甲○○之大門圍堵之理；一般社會通念，亦不致容
      許上訴人乙○○訴諸自力破壞現存之和平秩序，逕將上訴
      人甲○○之大門圍堵，上訴人乙○○以自力將上訴人甲○
      ○之大門圍堵之行為，係屬以背於善良風俗之方法加損害
      於上訴人甲○○，依法應負侵權行為損害賠償責任。上訴
      人乙○○所陳，並非可採。
  (二)另上訴人乙○○以：上訴人甲○○應依建築法第25條、第
    26條第1項、建築基地法定空地分割辦法及建築技術規則，
    依法請領建築執照建造，如因此造成建築物通風、採光問題
    ，應依建築法第26條第2項規定處理。且建物如有上述問題
    應屬買賣當時上訴人甲○○與出賣人陳緯間買賣契約行為，
    而與上訴人乙○○本人無涉等語抗辯。惟參上說明，上訴人
    乙○○搭建圍籬之行為，業構成鄰地所有權人甲○○使用權
    之侵害，應負侵權行為損害賠償責任無疑，是本件侵權事由
    顯與上訴人甲○○未能依建築相關法規建築無涉，甚與上訴
    人甲○○所有房屋之前手無關，上訴人乙○○所為抗辯，實
    非可採。
  (三)關於上訴人甲○○請求損害賠償項目部分：
  1.上訴人甲○○主張應參酌鄰房之租金水準，相當於每月新台
    幣 (下同)2 萬元，請求賠償其受有相當租金之損害等語。
    惟查：上訴人甲○○所有之房屋東南側仍留有側門可供通行
   （見原審卷第63頁勘驗筆錄、第81頁現場照片），所謂上訴
    人乙○○之行為而完全就房屋無法使用收益云云，與事實顯
    不符；再者，上訴人甲○○就原審判決附圖所示218A001、
    218A002部分之土地，因其所有之第219地號土地與同地段第
    225地號土地本即緊緊相鄰，該第225地號土地之現狀，即為
    寬約3.4公尺之巷道，對外並連通至石岡鄉○○路，是顯與
    民法第787條規定之袋地通行權有所不符，是上訴人甲○○
    無通行之權利，即無所謂上訴人甲○○之通行權受侵害之事
    ，上訴人甲○○逕以鄰房之租金水準請求上訴人乙○○賠償
    房屋全部無法使用之損害，難認有據。查民事訴訟法第222
    條第2項規定：「當事人已證明受有損害而不能證明其數額
    或證明顯有重大困難者，法院應審酌一切情況，依所得心證
    定其數額」，如上所述，上訴人乙○○設置圍籬之行為，雖
    屬對於上訴人甲○○房屋所有權之侵害，惟實際受損者，僅
    係採光、通風等權利。上訴人甲○○雖因採光及通風不便，
    而使房屋使用收益之經濟利益遭減損，惟其程度尚屬輕微，
    且其損害數額之證明顯有重大之困難，依上訴人甲○○所受
    損害之程度，參照上訴人甲○○所提出之鄰屋租金水準，及
    上訴人甲○○房屋之課稅現值（如前兩造不爭執之事實(六)所
    示），本院認上訴人甲○○之請求，以按月3,000為適當，
    原審就此部分金額酌定，並無不當，上訴人甲○○餘逾此部
    分之請求，則不應准許。
  2.另上訴人甲○○主張併受有通行自由之侵害，而請求非財產
    上損害賠償25萬4664元，本院以為應不予准允，因：按不法
    侵害他人之身體、健康、名譽、自由、信用、隱私、貞操，
    或不法侵害其他人格法益而情節重大者，被害人雖非財產上
    之損害，亦得請求賠償相當之金額。其名譽被侵害者，並得
    請求回復名譽，民法第195條第1項定有明文。所謂行動自由
    受侵害，乃指身體行動受不法拘束、妨礙、或剝奪，而無合
    理的方法可以除去者言。今本件上訴人乙○○雖在上訴人甲
    ○○之房屋前設置圍籬，惟上訴人甲○○房屋之屋側仍有側
    門可供通行，對上訴人甲○○之人身自由尚屬無妨礙，上訴
    人甲○○主張其自由權遭受侵害，請求賠償慰撫金云云，難
    認有據。
五、綜上所述，上訴人甲○○依侵權行為法則，請求上訴人乙○
    ○應給付55萬1000元損害賠償，並就系爭第218地號土地主
    張鄰地通行權。原審判命上訴人乙○○應將台中縣石岡鄉○
    ○○段第218地號土地上如原審判決附圖所示Ａ─Ｂ─Ｃ部
    分之烤漆板拆除，並給付上訴人甲○○9,000元，及自93年
    10月14日起至拆除前項烤漆板之日止，按月給付上訴人甲○
    ○3,000元部分，經核並無違誤。兩造各就其敗訴部分上訴
    ，指摘原判決不當，求予廢棄改判，為無理由，應駁回其上
    訴。又本件因未達第三審之上訴利益，為不得上訴第三審之
    訴訟案件，於本判決合法送達兩造即告確定，故毋庸為假執
    行之宣告，上訴人甲○○聲請供擔保為條件之假執行宣告，
    經核於法未合，應不予准許。
六、本件事證已臻明確，兩造其餘之攻擊及防禦方法，核與判決
    之結果不生影響，無予一一審究之必要，併此敘明。
據上論結，本件兩造上訴，皆為無理由，依民事訴訟法第449條
第1項、第78條，判決如主文。
中    華    民    國    95    年    10    月    31    日
                      民事第五庭審判長法  官  林陳松
                                      法  官  古金男
                                      法  官  鄭金龍
以上正本係照原本作成。
不得上訴。
                                      書記官  陳振海
中    華    民    國    95    年    11    月    1     日
                                                      Ｈ


司法院資訊處製作；財團法人民間司法改革基金會備份。
